ACORDAO-COMPLETO-2413255

ACÓRDÃO 7965/2021 ATA 15/2021 - PRIMEIRA CÂMARA

VISTOS, relatados e discutidos estes autos que, nesta fase processual, tratam de recurso de reconsideração interposto por Lincoln Miranda Duarte, contra o Acórdão 13706/2019-TCU-Primeira Câmara;
ACORDAM os Ministros do Tribunal de Contas da União, reunidos em sessão da 1ª Câmara, ante as razões expostas pelo Relator e com fundamento no art. 32, inciso I, e art. 33 da Lei 8.443/92, em:
9.1. conhecer do recurso para, no mérito, negar-lhe provimento; e
9.2. dar ciência do teor desta deliberação ao recorrente e aos demais interessados.

Recurso de reconsideração em tomada de contas especial.

Primeira Câmara

Ministério do Esporte (extinto).

3. Interessados/Responsáveis/Recorrentes:
3.1. Interessado: Confederação Brasileira de Motociclismo (47.459.185/0001-60)
3.2. Responsáveis: Confederação Brasileira de Motociclismo (47.459.185/0001-60); Lincoln Miranda Duarte (XXX.989.746-XX)
3.3. Recorrente: Lincoln Miranda Duarte (XXX.989.746-XX).

13.1. Ministros presentes: Benjamin Zymler (na Presidência), Walton Alencar Rodrigues (Relator) e Jorge Oliveira.
13.2. Ministros-Substitutos presentes: Augusto Sherman Cavalcanti e Weder de Oliveira.

WALTON ALENCAR RODRIGUES

Ministro Benjamin Zymler.

Adoto, como Relatório, a instrução peça 88, elaborada por AUFC da Secretaria de Recursos (Serur) , que obteve a anuência dos dirigentes daquela unidade técnica e do representante do Ministério Público:
 "1.	Trata-se de recurso de reconsideração interposto pelo Sr. Lincoln Miranda Duarte, por meio do qual se insurge contra o Acórdão 13706/2019-TCU-Primeira Câmara, prolatado na sessão de julgamento do dia 12/11/2019-Ordinária e inserto na Ata 41/2019-1ª Câmara (peça 57) . 
1.1.	A deliberação recorrida apresenta o seguinte teor, transcrevendo-se em destaque o item objeto do recurso de reconsideração:
VISTOS, relatados e discutidos estes autos de tomada de contas especial instaurada pelo Ministério do Esporte (extinto) em desfavor do Sr. Lincoln Miranda Duarte, então presidente da Confederação Brasileira de Motociclismo, em razão de irregularidades verificadas na execução financeira do Convênio 70/2007, celebrado pelos mencionados ministério e entidade, visando viabilizar a participação da equipe brasileira na 2ª etapa do Campeonato Latino Americano de Motocross, realizada no período de 2 a 11 de julho de 2007, na cidade de Espigão D'Oeste (RO) , 
ACORDAM os Ministros do Tribunal de Contas da União, reunidos em sessão da Primeira Câmara, diante das razões expostas pelo Relator, em:
9.1. considerar revel, para todos os efeitos, a Confederação Brasileira de Motociclismo, dando-se prosseguimento ao presente processo, conforme preceituam os arts. 12, § 3º, da Lei 8.443/1992 e 202, § 8º, do Regimento Interno do TCU;
9.2. julgar irregulares as contas do Sr. Lincoln Miranda Duarte e da Confederação Brasileira de Motociclismo, condenando-os, solidariamente, com fundamento nos arts. 1º, I, 16, III, alíneas 'b' e 'c', 19, caput, e 23, III, da Lei 8.443/1992 e 1º, I, 209, III, 210 e 214, III, do Regimento Interno desta Corte, ao pagamento da importância a seguir especificada, fixando-lhes o prazo de 15 (quinze) dias para comprovarem perante este Tribunal, em respeito ao art. 214, III, alínea 'a', do Regimento Interno do TCU, o recolhimento da dívida aos cofres do Tesouro Nacional, atualizada monetariamente e acrescida de juros de mora calculados a partir da data indicada até a data do efetivo recolhimento, nos termos da legislação vigente:
	VALOR ORIGINAL (R$) 
	DATA DA OCORRÊNCIA

	R$ 150.010,00
	9/7/2007

9.3. autorizar, desde logo, a cobrança judicial da dívida nos termos dos arts. 28, II, da Lei 8.443/1992 e 219, II, do Regimento Interno do TCU, caso não sejam atendidas as notificações;
9.4. autorizar, desde logo, com fundamento nos arts. 26 da Lei 8.443/1992 e 217 do Regimento Interno do TCU, caso seja solicitado pelos responsáveis, o parcelamento da dívida em até 36 (trinta e seis) parcelas, incidindo sobre cada uma os encargos legais devidos, sem prejuízo de alertá-los de que, caso optem por essa forma de pagamento, a falta de comprovação do recolhimento de qualquer parcela implicará o vencimento antecipado do saldo devedor, nos termos dos arts. 26, parágrafo único, da Lei 8.443/1992 e 217, § 2º, do Regimento Interno do TCU; e
9.5. dar ciência deste acórdão ao Procurador-Chefe da Procuradoria da República no estado de Minas Gerais, nos termos do § 3º do art. 16 da Lei 8.443/1992 e do § 7º do art. 209 do Regimento Interno do TCU, para a adoção das medidas que entender cabíveis.
HISTÓRICO
2.	Cuidam os autos de tomada de contas especial (TCE) instaurada pelo Ministério do Esporte (extinto) em desfavor do Sr. Lincoln Miranda Duarte, então presidente da Confederação Brasileira de Motociclismo (CBM) , em razão de irregularidades verificadas na execução financeira do Convênio 70/2007, celebrado pelos mencionados ministério e entidade, visando viabilizar a participação da equipe brasileira na 2ª etapa do Campeonato Latino Americano de Motocross, realizada no período de 2 a 11 de julho de 2007, na cidade de Espigão D'Oeste (RO) .
2.1	Os recursos federais foram repassados em única parcela, mediante a Ordem Bancária 2007OB901926, no valor de R$ 150.010,00, emitida em 3/7/2007, mas foram creditados na conta específica 225665, da agência 3014, do Banco do Brasil, em 9/7/2007 (peça 7, p. 36; peça 19, p. 22) .
2.2	Segundo consta do Relatório de Auditoria da CGU 1.129/2016, esta TCE foi instaurada porque foram detectadas as seguintes irregularidades (peça 8, p. 27-31) :
	a) não foi apresentada a relação dos nomes dos passageiros, dos trechos voados e das datas e dos valores das passagens compradas. Também não foram encaminhadas cópias dos bilhetes aéreos, o que impossibilitou a confirmação da regular utilização dessas passagens;
	b) foi apresentada a nota fiscal no valor de R$ 28.050,58, emitida pela empresa Céu Viagens e Turismo, na qual não foram relacionadas a quantidade de passagens, os nomes dos passageiros, os trechos e os valores individuais dos bilhetes;
	c) houve a locação de 2 ônibus, o que ensejou a emissão de nota fiscal pela empresa Rodonorte Turismo, sem que tivessem sido informados a quantidade de pessoas transportadas, os nomes dos passageiros e o dia do transporte;
	d) pagamento para a empresa de Transporte Coletivo Águia de Ferro Ltda., sem apresentação do contrato firmado e da planilha com a quantidade de pessoas transportadas, sendo que o respectivo valor foi menor que a despesa acima citada, que se refere a um trajeto maior;
	e) apresentação da nota fiscal da firma Arumã Locadora de Veículo Ltda., referente à locação de veículos, sem a relação de pessoas transportadas, a confirmação de que o serviço foi efetivamente prestado nem a apresentação do contrato de prestação de serviço;
	f) não foram apresentadas justificativas para o pagamento de várias diárias em valores acima do que havia sido pactuado. Além disso, não foram encaminhadas as listas das pessoas que receberam as referidas diárias;
	g) no plano de trabalho, estava previsto o valor de R$ 4.620,00 para os quartos single e R$ 18.480,00 para os duplos. Conforme consta das notas fiscais apresentadas, R$ 9.000,00 foram gastos no Piritiba Palace Hotel, R$ 10.000,00 no Hotel Barriga Verde e R$ 26.500,00 no Hotel Nacional, totalizando R$ 45.500,00. Esse montante superou em R$ 22.400,00 o valor total previsto no projeto, sem que tenham sido apresentadas justificativas para esse incremento na quantia;
	h) foram pagas despesas com alimentação no valor total de R$ 5.160,00, relativas ao fornecimento de 258 refeições. Contudo, não foram apresentadas justificativas para o fato de essa quantidade superar a que havia sido prevista no projeto;
	i) a convenente não comprovou a devolução do saldo do convênio;
	j) não foram apresentados documentos comprobatórios da aplicação dos recursos da contrapartida financeira, que foram pactuados no valor de R$ 37.500,00; e
	k) não foram realizados os procedimentos licitatórios necessários para contratar a hospedagem, o translado e o fornecimento das passagens aéreas.
2.3	As mencionadas irregularidades ensejaram a reprovação integral da prestação de contas do repasse federal, consoante exposto no Parecer Financeiro 38/2016/CPREC/CGPCO/DGI/SE/ME (peça 2, p. 44-50) . Naquela oportunidade, o Sr. Lincoln Miranda Duarte e a CBM foram apontados como responsáveis pelo dano apurado nestes autos.
2.4	Por sua vez, o Relatório de Auditoria da CGU, o certificado de auditoria e o Parecer do Dirigente do Órgão de Controle Interno concluíram no mesmo sentido (peça 8, p. 27-34) .     
2.4	Já no âmbito deste Tribunal, os responsáveis foram regularmente citados, não tendo a CBM apresentado suas alegações de defesa (peças 30-33) . 
2.5	Em sua derradeira instrução, a Secex-MG propôs a revelia da CBM, o julgamento pela irregularidade das contas e a imputação de débito aos responsáveis, todavia, sem a aplicação de multas, em razão da prescrição da pretensão punitiva (peça 53, p. 6-7) , o que foi acolhido pelo parecer do MPTCU (peça 55, p. 2) .
2.6	O Relator a quo, Ministro Benjamin Zymler, anuiu com as propostas da unidade técnica (peça 58, p. 3-4) e foi acompanhado pelos demais ministros da Colenda 1ª Câmara (peça 57) .
2.10	Irresignado, a Sr. Lincoln Miranda Duarte interpôs o presente recurso de reconsideração (peça 68) , que se fundamenta nas altercações que, adiante, passar-se-á a relatar.
EXAME DE ADMISSIBILIDADE
3.	Reitera-se o exame preliminar de admissibilidade efetuado por esta unidade instrutora (peças 74) , ratificado pelo Ministro-Relator Walton Alencar Rodrigues (peça 76) , que concluiu pelo conhecimento do recurso de reconsideração acostado à peça 68, com fundamento nos artigos 32, inciso I, e 33 da Lei 8.443/1992, suspendendo-se os efeitos dos itens 9.2 e 9.3 do Acórdão 13706/2019-TCU-Primeira Câmara para os devedores solidários.

EXAME DE MÉRITO
4. Delimitação do recurso
4.1.	Constitui objeto do presente exame responder se:
	a) houve responsabilidade do Sr. Lincoln Miranda Duarte pelo débito.
Da responsabilidade do recorrente 
5.	O Sr. Lincoln Miranda Duarte defende a ausência de sua responsabilidade pelo débito. 
5.1	Sustenta a alegação acima com base nos seguintes argumentos recursais:
	a) O responsável não teria sido parte do convênio e não teria praticado qualquer ato de sua execução (peça 68, p. 7-8) ;
	b) No momento em que foi feita a prestação de contas, o responsável já teria saído do quadro diretivo da CBM (peça 68, p. 5) ; 
	c) A responsabilidade pela consecução do convênio seria da CBM, mas não dos seus gestores, que teriam sido individualmente arrolados no caso em apreço (peça 68, p. 7-8) ;
	c) Todos os atos relativos ao convênio teriam sido praticados em consonância com a orientação e os interesses da CBM, de sorte que seria inviável a responsabilização individual do recorrente (peça 68, p. 8) ;
	d) A responsabilização perante a Administração seria subjetiva e pressuporia prova de dolo ou culpa, todavia não teria sido demonstrada a prática de ato doloso ou culposo por parte do responsável (peça 68, p. 8) ;
	e) Para evidenciar que a responsabilização perante à Administração deve ser subjetiva, transcreveu o art. 37, §6º, da CF/88; o art. 70 da Lei 8.666/1993; os arts. 186 e 927 do Código Civil de 2002, passagens doutrinárias e excerto do Acórdão 2573/2011-TCU-Segunda Câmara (peça 68, p. 8-12) .     
	Análise
5.2	De início, as alegações não sustentam o afastamento da responsabilidade da recorrente. 
5.3	Preliminarmente, a manifestação do responsável não contesta as irregularidades e o dano ao erário, buscando apenas afastar a responsabilidade pessoal do dirigente da CBM à época dos fatos.
5.4	Em segundo, cabe frisar que o responsável não trouxe novas argumentações, tendo se limitado a reapresentar argumentos, que foram afastados pela unidade instrutora. 
5.5	Passando para as alegações recursais, a responsabilidade do recorrente não deve ser afastada, uma vez que as provas da conduta imprópria estão sobejamente demonstradas nos autos. Dessa forma, os atos inquinados na presente TCE são relativos à execução do convênio em apreço e foram praticados diretamente pelo responsável.
5.6	Consoante demonstrado pelo extrato bancário da conta específica dessa avença, as despesas relativas à execução do ajuste em questão foram realizadas entre 11 e 20/7/2007, durante a gestão do responsável que se estendeu de 27/4/2004 a 30/8/2007 (peça 3, p. 6-7) . 
5.7	Além disso, as notas fiscais correspondentes às despesas irregulares foram emitidas entre 7 e 12/7/2007, período correspondente à gestão do responsável na CBM (peça 3, p. 5) .
5.8	Similarmente, o responsável assinou documentos em que foram constatadas irregularidades. É o caso, por exemplo, do cheque 850.035, no valor de R$ 10.000,00, que, assinado pelo responsável, foi emitido em favor da Confederação de Motociclismo. Conforme consta nos autos, o referido pagamento foi realizado ao Hotel Barriga Verde, sem que tenha havido qualquer comprovação da efetiva realização dessa despesa (peça 4, p. 19) . 
5.9	Quanto às alegações referentes a natureza da responsabilidade perante à Administração (itens 'd' e 'e') , as mesmas também devem ser afastadas. A jurisprudência deste Tribunal é firme no sentido de que a condenação em débito independe da ocorrência de conduta dolosa ou de locupletamento, bastando para tanto a constatação de conduta culposa (stricto sensu) dos responsáveis pela irregularidade que ocasionou o dano ao erário (a exemplo do Acórdão 5297/2013-TCU-Primeira Câmara e do Acórdão 3694/2014-TCU-Segunda Câmara) .
5.10	No caso vertente, a culpa do responsável decorre de o mesmo ter assinado diretamente atos de gestão irregulares e que causaram dano ao erário e por ter sido o dirigente máximo da CBM no período de execução do convênio em apreço. 
5.11	No mesmo sentido, cabe transcrever o teor da Súmula 286 desta Corte de Contas, que aduz que a pessoa jurídica de direito privado, recebedora de recursos públicos, responde solidariamente com seus administradores por danos causados ao erário: 
A pessoa jurídica de direito privado destinatária de transferências voluntárias de recursos federais feitas com vistas à consecução de uma finalidade pública responde solidariamente com seus administradores pelos danos causados ao erário na aplicação desses recursos.
5.12	Por todo o exposto, devem ser rejeitadas as alegações que propugnam pelo afastamento da responsabilidade do recorrente em virtude de apenas ter representado a CBM nos atos do convênio. 
CONCLUSÃO
6.	Das análises anteriores, ante os elementos constantes destes autos, o contexto normativo e as diretrizes jurisprudenciais aplicáveis ao caso, conclui-se:
	(i) ter havido responsabilidade da recorrente pelo débito (itens 5.) ;
6.1	Por todo o exposto, propõe-se a negativa de provimento ao recurso, visto que não foram carreados argumentos que possuam o condão de alterar a decisão vergastada. 
PROPOSTA DE ENCAMINHAMENTO
7.	Ante ao exposto, submetem-se os autos à consideração superior, propondo-se, com fundamento nos arts 32, inciso I, e 33 da Lei 8.443/1992 e art. 285 do RI/TCU:
a) conhecer do recurso de reconsideração interposto pelo Sr.  Lincoln Miranda Duarte e, no mérito, negar-lhe provimento;
b) dar ciência do acórdão que for prolatado ao recorrente e aos demais interessados, ressaltando-se que o relatório e o voto que o acompanharem podem ser consultados no endereço www.tcu.gov.br/acordaos, no dia seguinte ao de sua oficialização."

Marcelo Jucá Barros (122727/OAB-RJ) e outros; Ivan de Rezende Bastos Pereira (18037/OAB-DF).

Subprocurador-Geral Paulo Soares Bugarin.

TOMADA DE CONTAS ESPECIAL. CONVÊNIO. 2ª ETAPA DO CAMPEONATO LATINO AMERICANO DE MOTOCROSS. IRREGULARIDADES NA EXECUÇÃO FINANCEIRA. CITAÇÃO. REJEIÇÃO DAS ALEGAÇÕES DE DEFESA. CONTAS IRREGULARES. DÉBITO. PRESCRIÇÃO DA PRETENSÃO PUNITIVA. RECURSO DE RECONSIDERAÇÃO. ARGUMENTOS INSUFICIENTES PARA MODIFICAR O ACÓRDÃO RECORRIDO. NEGATIVA DE PROVIMENTO.

TOMADA DE CONTAS ESPECIAL (TCE)

Secretaria de Recursos (Serur).

Em exame, o recurso de reconsideração peça 68, interposto por Lincoln Miranda Duarte, contra o Acórdão 13706/2019-TCU-Primeira Câmara, que julgou irregulares suas contas especiais e o condenou em débito, em solidariedade com a Confederação Brasileira de Motociclismo (CBM) , em montante correspondente ao repassado à entidade, pelo extinto Ministério dos Esportes, para viabilizar a participação da equipe brasileira na 2ª etapa do Campeonato Latino Americano de Motocross.
De acordo com o relator a quo, o E. Ministro Benjamin Zymler, o débito decorreu da impossibilidade de estabelecimento de nexo causal entre os recursos federais transferidos e o objeto pactuado, haja vista a ocorrência de saques em espécie, a emissão de cheques em favor da própria convenente, a emissão de cheques para pessoas físicas e jurídicas diferentes das que emitiram as notas fiscais, a realização de despesas em desacordo com o planejado e os pagamentos de valores superiores aos devidos. 
Ainda segundo o Relator, também não foram afastados os apontamentos constantes do Relatório de Auditoria da Controladoria Geral da União (CGU) 1.129/2016, a seguir transcritos:
"a) não foi apresentada a relação dos nomes dos passageiros, dos trechos voados e das datas e dos valores das passagens compradas. Também não foram encaminhadas cópias dos bilhetes aéreos, o que impossibilitou a confirmação da regular utilização dessas passagens;
b) foi apresentada a nota fiscal no valor de R$ 28.050,58 (vinte e oito mil e cinquenta reais e cinquenta e oito centavos) , emitida pela empresa Céu Viagens e Turismo, na qual não foram relacionadas a quantidade de passagens, os nomes dos passageiros, os trechos e os valores individuais dos bilhetes;
c) houve a locação de 2 ônibus, o que ensejou a emissão de nota fiscal pela empresa Rodonorte Turismo, sem que tivessem sido informados a quantidade de pessoas transportadas, os nomes dos passageiros e o dia do transporte;
d) pagamento para a empresa de Transporte Coletivo Águia de Ferro Ltda., sem apresentação do contrato firmado e da planilha com a quantidade de pessoas transportadas, sendo que o respectivo valor foi menor que a despesa acima citada, que se refere a um trajeto maior;
e) apresentação da nota fiscal da firma Arumã Locadora de Veículo Ltda., referente à locação de veículos, sem a relação de pessoas transportadas, a confirmação de que o serviço foi efetivamente prestado nem a apresentação do contrato de prestação de serviço;
f) não foram apresentadas justificativas para o pagamento de várias diárias em valores acima do que havia sido pactuado. Além disso, não foram encaminhadas as listas das pessoas que receberam as referidas diárias;
g) no plano de trabalho, estava previsto o valor de R$ 4.620,00 (quatro mil seiscentos e vinte reais) para os quartos single e R$ 18.480,00 (dezoito mil quatrocentos e oitenta reais) para os duplos. Conforme consta das notas fiscais apresentadas, R$ 9.000,00 (nove mil reais) foram gastos no Piritiba Palace Hotel, R$ 10.000,00 (dez mil reais) no Hotel Barriga Verde e R$ 26.500,00 (vinte e seis mil e quinhentos reais) no Hotel Nacional, totalizando R$ 45.500,00 (quarenta e cinco mil e quinhentos reais) . Esse montante superou em R$ 22.400,00 (vinte e dois mil e quatrocentos reais) o valor total previsto no projeto, sem que tenham sido apresentadas justificativas para esse incremento na quantia dispendida;
h) foram pagas despesas com alimentação no valor total de R$ 5.160,00 (cinco mil cento e sessenta reais) , relativas ao fornecimento de 258 refeições. Contudo, não foram apresentadas justificativas para o fato de essa quantidade superar a que havia sido prevista no projeto;
i) a convenente não comprovou a devolução do saldo do convênio;
j) não foram apresentados documentos comprobatórios da aplicação dos recursos da contrapartida financeira, que foram pactuados no valor de R$ 37.500,00 (trinta e sete mil e quinhentos reais) ; e
k) não foram realizados os procedimentos licitatórios necessários para contratar a hospedagem, o translado e o fornecimento das passagens aéreas."
No recurso sob exame, Lincoln Miranda Duarte procura convencer de que não possui responsabilidade pelo débito apurado, na medida em que:
a) não participou efetivamente nem praticou atos de execução do convênio;
b) não foi sua a iniciativa nem a decisão final de celebrar o convênio;
c) a responsabilidade pela consecução do convênio é da CBM, não dos seus gestores;
d) os atos relativos ao convênio foram praticados em nome da CBM, sem desvio de finalidade, ilicitude, má-fé, dolo, culpa ou ilegalidade e em consonância com a orientação e os interesses da CBM; e
e) a responsabilização perante a Administração é subjetiva e requer prova de dolo ou culpa (peça 68, p. 8) .
A Serur, com anuência do Ministério Público junto ao TCU, propõe conhecimento e negativa de provimento ao recurso. 
Feita a apresentação dos principais fatos consignados nos autos, passo a decidir. 
Ratificando o despacho peça 76, conheço do recurso, por adimplir os requisitos de admissibilidade atinentes à espécie.
No mérito, em consonância com os pareceres precedentes, concluo que argumentos aduzidos por Lincoln Miranda Duarte não são aptos a infirmar os fundamentos da sua condenação. 
O recorrente não contesta as irregularidades, o valor do débito, nem a impossibilidade de estabelecimento de nexo causal. Limita-se a tentar atribuir a responsabilidade pelo débito apurado, exclusivamente, à CBM. Desperdiça, assim, oportunidade de produzir prova da regular aplicação dos recursos federais transferidos e do adimplemento das obrigações que assumiu em nome da CBM. 
Conforme a remansosa jurisprudência desta Corte, os administradores respondem em solidariedade com as pessoas jurídicas de direito privado de cuja gestão participam, pelos danos ao Erário decorrentes da má aplicação dos recursos federais a elas transferidos. Esse entendimento está consolidado no Enunciado 286, da Súmula de Jurisprudência do TCU:
"A pessoa jurídica de direito privado destinatária de transferências voluntárias de recursos federais feitas com vistas à consecução de uma finalidade pública responde solidariamente com seus administradores pelos danos causados ao erário na aplicação desses recursos."
Não possui amparo nos autos a alegação de que Lincoln Miranda Duarte não praticou atos de execução do convênio. Foi ele quem propôs (peça 1, p. 7-22) e, em nome da CBM, celebrou o Convênio 70/2007 (Siafi 592318 - peça 2, p. 29-39) . 
Ao firmar o ajuste, contraiu, em nome do ente que presidia, os compromissos de: executar o objeto do convênio em conformidade com as cláusulas pactuadas; efetuar saques dos recursos exclusivamente para o pagamento das despesas previstas no plano de trabalho; aplicar os recursos discriminados na cláusula quarta na conformidade do plano de trabalho; manter atualizada a escrituração contábil específica dos atos e fatos relativos à execução do convênio; adotar os procedimentos estipulados para a licitação; manter os recursos em conta bancária especifica, realizando sua movimentação exclusivamente por meio de cheques nominativos, ordens bancárias, transferência eletrônica disponível ou outra modalidade autorizada que identificasse a destinação e o credor.
Era ele quem estava à frente da CBM por ocasião dos dispêndios irregulares e da emissão, pelos fornecedores, das notas fiscais correspondentes, com valores bastante distintos dos assentidos pelo concedente.
Foi o ex-dirigente quem assinou os cheques peça 19, p. 52, 34, 28 e 31, emitidos a beneficiários distintos daqueles indicados na relação de pagamentos peça 3, p. 5, o que impede o estabelecimento de nexo causal entre os recursos federais transferidos e as ações pretensamente executadas.
Também foi durante a sua gestão que a CBM descumpriu a obrigação de adotar procedimentos licitatórios, conforme estipulado no termo de convênio (peça 1, p. 40) .
O recorrente possuía pleno conhecimento das obrigações assumidas pela CBM e participou ativamente da execução do Convênio 70/2007, como demonstrado. Como não assegurou a correta destinação dos recursos, o cumprimento das cláusulas contratuais nem a produção dos documentos idôneos necessários à futura prestação de contas, configurou-se o elemento subjetivo da culpa, requisito para sua responsabilização.
Por essas razões, nego provimento ao recurso. 
Com essas considerações, incorporo às minhas razões de decidir as análises e conclusões constantes da instrução da Serur, transcrita no relatório, e voto no sentido de que o Tribunal acolha o acórdão que submeto à deliberação do Plenário.
TCU, Sala das Sessões Ministro Luciano Brandão Alves de Souza, em 11 de maio de 2021.
WALTON ALENCAR RODRIGUES 
Relator